【裁判字號】    93,再,87
【裁判日期】    950124
【裁判案由】    租佃爭議
【裁判全文】
臺灣高等法院民事判決                    93年度再字第87號
    再審原告    甲○○
                            之.
    訴訟代理人  吳美津律師
    再審被告    呂芳澧即祭祀公業呂達川管理人
    訴訟代理人  紀亙彥律師
上列當事人間請求租佃爭議事件，再審原告對於中華民國93年8
月3日本院92年度上字第438號確定判決提起再審之訴，本院於95
年1月17日言詞辯論終結，判決如下：
    主      文
再審之訴駁回。
再審訴訟費用由再審原告負擔。
    事實及理由
一按提起再審之訴，應依民事訴訟法第501條第1項第4款表明再
  審理由，及關於再審理由並遵守不變期間之證據，此為必須具
  備之程式，所謂表明再審理由，必須指明確定判決有如何合於
  法定再審事由之具體情事始為相當，倘僅泛言有何條款之再審
  事由，而無具體情事者，仍難謂已合法表明再審事由（最高法
  院61年台再字第137號、70年度台再字第35號判例參照）。反
  之，再審原告若已具體指明確定判決有如何合於再審事由之情
  事，縱未言明係合於何條款之再審事由，仍應認已符合提起再
  審之訴之必備程式。查，本件再審原告已於再審起訴狀指明確
  定判決有如何合於法定再審事由之具體情事，雖未同時表明有
  何條款之再審事由，尚難謂其起訴程式有何不備。又再審原告
  於民國94年6月21日再審理由續狀內始就其起訴狀所載之具體
  情事主張係合於民事訴訟法第496條第1項第1款、第13款再審
  事由之規定，僅為敘明其法律依據，要無逾期提起再審之訴情
  事，亦非屬訴之追加，自不須經再審被告之同意，先予敘明。
二本件再審原告對本院92年度上字第438號確定判決（下稱原確
  定判決）提起再審之訴主張：(一)原確定判決所據之丈量成果圖
  與佃農協議之實際耕作地點不同，原確定判決未斟酌佃農協議
  之實際耕作地點，即認定伊不自任耕作，且再審被告未能將土
  地完整交付予伊使用耕作，伊顯非土地之現占有人，原確定判
  決竟認伊有返還土地之義務，又伊係將坐落桃園縣大溪鎮○○
  段南興小段第230號如前訴訟程序第一審判決書附圖所示Ｃ部
  分土地作為曬穀場使用，與農業發展條例第3條第10款規定之
  農業用地相當，且活動停車棚並非伊所有，亦非全部停放在上
  開土地上，此可訊問證人邱家興即明，原判決竟認伊有將該地
  係作為停車用之不自任耕作之情，命伊應將其上造作物拆除，
  併將土地返還予再審被告，此亦有違最高法院87年度台上字第
  1539號裁判意旨，均顯有適用法規顯有錯誤及當事人發見未經
  斟酌之有利證據之再審事由；(二)又兩造舊租約期限已到在先，
  嗣再審被告既於89年間另與伊單獨就系爭5筆耕地簽訂租約，
  甚至再審被告亦持續不斷地按時收取租金至91年7月，顯見已
  有意排除無效事由，始會有另訂租約及持續收取租金之行為，
  原確定判決竟認定伊自83年間起有不自任耕作或轉租等情事，
  有違最高法院91年台上字第1514號裁判見解，另原確定判決認
  定坐落同上所233號Ｄ部分約50坪土地，係由伊弟黃旺賜轉租
  予第三人國道加油站設置洗車機，惟伊兄弟於83年間已分家，
  此部分土地係由黃旺賜耕作，實不同於轉租，且國道加油站係
  再審被告招募股東成立，由再審被告任董事長，其利用地主身
  分迫伊由233號割還50坪地供其利用設立加油站，地號變更為
  233-3號，並強迫接受微薄之佃農補償金247,934元，提存法院
  ，並指名伊與黃旺賜二人為受領人（有領取提存物請求書可證
  ），且為達使用233號另50坪土地安裝洗車機，誘騙不識字之
  伊弟黃旺賜加入其公司為小股東，進而強行佔用該地，該部分
  土地既由再審被告自行佔用，是否轉租加油站使用，亦與伊無
  涉，原判決竟依此認定租約無效，與最高法院52年台上字第
  1014號判例意旨相違，此均有判決適用法規顯有錯誤之再審事
  由；(三)再者，伊係將同上所233之2號耕地向政府機關申請休耕
  ，然原確定判決竟將此已申請休耕情狀，反倒推論為有不自任
  耕作之事實，且單以「樹木高達數公尺」論斷系爭耕地未耕作
  ，亦未經專家鑑定其樹齡，得否以此即全然否定再審原告為耕
  作之情，非無可議，另伊就同上所231、233號土地係委請張勝
  郎代為翻土而己，並不涉及耕作行為之實質內容，然原確定判
  決未詳加查證，徒以伊花費僱請張勝郎代耕翻土之動作，即逕
  作為再審原告就系爭土地有「不自耕視為違法轉租」之證據，
  原確定判決倘予斟酌佃農協議書及休耕申請通知函，並訊問證
  人邱家興、張勝郎及鑑定樹齡，伊必可受較有利之裁判，此部
  分亦顯有當事人發見未經斟酌之有利證物之再審事由等語，並
  聲明：(一)原確定判決及臺灣桃園地方法院90年度訴字第1593號
  判決均廢棄。(二)再審被告於前訴訟程序之第一審之訴駁回。(三)
  再審及前訴訟程序費用均由再審被告負擔（另再審原告於本院
  95年1月17日言詞辯論時，提出佃農協議書及臺灣省新竹縣私
  有耕地租約主張其有以前未提出但發見未經斟酌之有利證物之
  再審事由，其中佃農協議書在其提起本件再審之訴時即已主張
  、提出，如上述，應屬重複，至租約部分則另以裁定駁回）。
三再審被告則以：本件再審之訴並無新證據或新事實之提出，且
  事實部分應以原確定判決所認之事實為基礎加以判斷，另再審
  原告請求再傳喚證人邱家興等人，亦與民事訴訟法第496條第1
  項第13款法文中所稱之「證物」不相符合等語，資為抗辯。
四就再審原告主張原確定判決適用法規顯有錯誤部分：
  按民事訴訟法第496條第1項但書規定：當事人已依上訴主張其
  事由，或知其事由而不為主張者，不得提起再審之訴。而對於
  得上訴之判決，其理由有無適用法規顯有錯誤情形，當事人於
  收受原確定判決正本之送達時，即可知之，自應依上訴程序請
  求救濟，如當事人明知而不循此途徑，以謀救濟，即不得於事
  後再以此事由提起再審之訴。查，原確定判決為得上訴第三審
  之判決，再審原告亦提起第三審上訴，並經最高法院以上訴不
  合法而裁定駁回，此有最高法院93年度台上字第2223號裁定可
  按。再審原告主張：(一)原確定判決所據之丈量成果圖與佃農協
  議之實際耕作地點不同，原確定判決未斟酌佃農協議之實際耕
  作地點，即認定伊不自任耕作，並命伊返還土地，(二)伊係將坐
  落桃園縣大溪鎮○○段南興小段第230號如前訴訟程序第一審
  判決書附圖所示Ｃ部分土地作為曬穀場使用，與農業發展條例
  第3條第10款規定之農業用地相當，且活動停車棚並非伊所有
  ，亦非全部停放在該土地上，原確定判決竟認伊有將該地係作
  為停車用之不自任耕作之情，命伊應將其上造作物拆除，併將
  土地返還予再審被告，(三)兩造舊租約期限已到在先，嗣再審被
  告既於89年間另與伊單獨就系爭5筆耕地簽訂租約，甚至再審
  被告亦持續不斷地按時收取租金至91年7月，顯見已有意排除
  無效事由，始會有另訂租約及持續收取租金之行為，原確定判
  決竟認定伊自83年間起有不自任耕作或轉租之情事，(四)原確定
  判決認定伊就同上所233號Ｄ部分約50坪土地，係由伊弟黃旺
  賜轉租予第三人國道加油站設置洗車機，惟伊兄弟於83年間已
  分家，此部分土地係由黃旺賜耕作，實不同於轉租，且此部分
  係由再審被告自行佔用，是否轉租加油站使用，亦與伊無涉，
  原判決竟依此認定租約無效，與最高法院52年台上字第1014號
  判例意旨相違，有適用法規顯有錯誤情事，就令是實，於收受
  原確定判決正本之送達時，即可知之，自應依上訴程序請求救
  濟，其上訴最高法院，經最高法院以未合法表明上訴理由而駁
  回其上訴，乃可歸責於再審原告不為合於上訴最高法院程式之
  主張所致，再審原告自不得於事後再以此等事由提起再審之訴
  。
五就再審原告主張發見未經斟酌之有利證物部分：
  按當事人發見未經斟酌之證物或得使用該證物，而如經斟酌該
  證物可受較有利之裁判，固得依民事訴訟法第496條第13款規
  定，提起再審之訴，然所謂「發見未經斟酌之證物」，係指前
  訴訟程序事實審之言詞辯論終結前已存在之證物，因當事人不
  知有此，致未經斟酌，現始知之者而言（最高法院29年上字第
  1005號判例參照）。又發見人證，不能據為再審之訴之事由，
  為民事訴訟法第496條第1項第13款之當然解釋，以發見同款所
  稱之新證物為理由提起再審之訴時，本於同一旨趣，自亦不許
  以發見之人證與發見之新證物合用為證（同院23年上字第2951
  號判例參考）。查：再審原告所稱發見未經斟酌之證物，係指
  佃農協議書、休耕申請通知函等而言，惟各該證物於前訴訟程
  序已經提出（見前訴訟程序第一審即臺灣桃園地方法院90年度
  訴字第1593號卷163-165、204-206、247-25 0、256頁，及第
  二審即本院前審卷(一)128頁），要與民事訴訟法第496條第1項
  第13款所指之證物要件不合。至再審原告主張傳訊證人邱家興
  、張勝郎及聲請鑑定系爭耕地周圍樹木之樹齡等，揆諸首揭說
  明，均難認係屬發見未經斟酌之證物，自不能據為再審之訴之
  事由。
六綜上所述，原確定判決縱有適用法規顯有錯誤情事，再審原告
  不依上訴主張之，不得據以提起再審之訴，又再審原告所主張
  之新證據，亦與民事訴訟法第496條第1項第13款規定之要件不
  合。從而，再審原告依民事訴訟法第496條第1項第1款、第13
  款，提起本件再審之訴，即無由准許。
七據上論結，本件再審之訴為無理由。依民事訴訟法第78條，判
  決如主文。
中    華    民    國    95    年    1     月    24    日
                  民事第九庭審判長法  官  黃熙嫣
                                  法  官  呂太郎
                                  法  官  楊力進
正本係照原本作成。
如不服本判決，應於收受送達後20日內向本院提出上訴書狀，其
未表明上訴理由者，應於提出上訴後20日內向本院補提理由書狀
（均須按他造當事人之人數附繕本）上訴時應提出委任律師或具
有律師資格之人之委任狀；委任有律師資格者，另應附具律師資
格證書及釋明委任人與受任人有民事訴訟法第466條之一第一項
但書或第二項（詳附註）所定關係之釋明文書影本。
中    華    民    國    95    年    1     月    24    日
                                  書記官  劉家聲
附註：
民事訴訟法第四百六十六條之一（第一項、第二項）：
對於第二審判決上訴，上訴人應委任律師為訴訟代理人。但上訴
人或其他法定代理人具有律師資格者，不在此限。
上訴人之配偶、三親等內之血親、二親等內之姻親，或上訴人為
法人、中央或地方機關時，其所屬專任人員具有律師資格並經法
院認為適當者，亦得為第三審訴訟代理人。


司法院資訊處製作；財團法人民間司法改革基金會備份。
